臺灣高等法院臺中分院刑事判決　　　　　　　民國九十年度上訴字第一四二一號
　　上　訴　人
　　即　被　告　甲○○
右上訴人因偽造文書等案件，不服臺灣台中地方法院中華民國九十年六月十五日第一
審判決（民國九十年度訴字第七六號，起訴案號：臺灣台中地方法院檢察署民國八十
九年度偵字第五三一號），提起上訴，本院判決如左：
    主      文
原判決撤銷。
甲○○無罪。
    理      由
一、本件公訴意旨以被告甲○○為九福水電材料行之負責人，於民國（下同）八十七
    年七月一日參加台灣省自來水股份有限公司第四區管理處（下簡稱：水公司四區
    處）開標之「東勢、卓蘭營運所八十八年度修漏工程」，並以新台幣(下同)四百
    二十萬元之低價得標，其工程款請領方式為：每月五日按承包合約單價將前月份
    實際工作量結算乙次，計付工程款，即工程款係以合約書所列之「單價」與「實
    際工作量」計算，並非以得標總價核算。詎甲○○得標後，意圖為自己不法之所
    有，竟於八十七年七月二日上午，經水公司四區處工務課承辦人乙○○通知取回
    合約中經修正後之單價、工程估價單、單價分析表、施工說明書等合約文件乙份
    以便影印，製作六份工程合約書後，趁機將前揭合約書內工程估價單之４／５７
    頁日間單價（參見附表一）、７／５７頁夜間單價（參見附表二）部分項目加以
    變造增加單價數額，以便向水公司四區處詐領不實之工程款。甲○○將變造後之
    工程合約完成裝訂後，進而於八十七年七月六日將前揭經變造之工程合約書六本
    攜回工程處，並當場與工務處承辦人員乙○○、戊○○加蓋合約書騎縫章及完成
    相關用印程序後，水公司四區處隨即以八十七年七月八日日台上四工字第一○三
    一六號函將經甲○○變造後之合約書分送九福水電材料行及各相關單位使用，幸
    經水公司四區處操作課承辦人員顏福順隨即發現合約部分內容遭變造，經告知工
    務處承辦人員乙○○、戊○○後轉知該處政風室處理，甲○○始未得逞云云，因
    認被告犯有刑法第二百十六條、第二百十條行使偽造私文書罪嫌及同法第三百卅
    九條第三項、第一項詐欺取財未遂罪嫌；其論據則以（一）水公司四區處之「東
    勢、卓蘭營連所八十八年度修漏工程」發包流程為：１、八十七年六月七日公告
    招標。２、八十七年六月十八日開始發售招標文件。３、八十七年七月一日開標
    ，由被告甲○○之九福水電材料行以四百二十萬元得標。４、八十七年七月二日
    被告甲○○之水公司四區處領取經修正之合約書單價、工程估價單、單價分析表
    、施工說明書等合約文件製作六本合約書。５、八十七年七月六日被告攜帶完成
    裝訂之工程合約至水公司四區處，由被告與承辦人原乙○○、戊○○等三人當場
    加蓋合約騎縫章後由水公司四區處取回。６、八十七年七月八日水公司四區處以
    台水四工字第一○三一六號函分送各相關單位。關此，業據被告甲○○陳述明確
    ，核與水公司四區處承辦人員乙○○、戊○○兩人所述相符。準此，被告於八十
    七年七月二日至水公司四區處取回「乙份」經修正後工程合約文件，七月六日完
    成六份工程合約書，至水公司四區處與承辦人員當場加蓋騎縫章後，雖由水公司
    四區處取回，惟工程合約書業已加騎縫章，水公司四區處自無可能再行抽換，又
    承辦人員乙○○、戊○○與被告素無恩怨，業據被告陳明在卷，兩人亦無甘冒偽
    造文書之風險，而於修正合約書內容加以變造之理，況被告取回之修正後工程合
    約文件之工程估價單，係以抄正本乙份複印六份，其變造部分之原子筆筆色與字
    跡明顯不同，若係承辦人員所為，則被告於複印時豈有不發現之理？又經變造之
    數字，係利用原數字之字型加以變更，如「１」變更「４」、「０」變更成「６
    」、「７」變更成「９」，若係水公司四區處人員所為，則逕可直接書寫成欲更
    改之數字即可，何需再經變造？且被告甲○○以未達底價百分之八十之低價得標
    ，然該承包合約工程款之給付非以得標之總價核算，而係以承包合約單價與實際
    之工作量計付，故被告以不符合成本之低價標得工程後，再趁機更改合約單價，
    以取得工程利潤，其動機甚為明確，況更改合約單價，係對發包單位即水公司四
    區處不利，亦為被告甲○○所不否認則水公司四區處豈有自行更改合約單價之理
    ？又被告甲○○另告訴水公司四區處經理陳福田偽造本案工程合約單價案，亦經
    本署八十八年度偵字第一六○號不起訴處分確定在案，復有該不起訴處書分在卷
    足憑。（二）再查合約書單價數字係遭塗攻後再行影印裝訂，雖無從鑑定筆跡，
    惟被告甲○○於法務部調查局進行「控制問題法」、「綜合問題法」等鑑定方法
    之測謊鑑定時，答覆「其不知合約書所列單價遭何人修改？」、「其未更改合約
    書所列單價。」等涉案問題時呈現情緒波動現象，而遭判定回答為說謊之反應，
    有法務部調查局鑑定通知書乙份在卷足憑，此外復有「東勢、卓蘭營運所八十八
    年度修漏工程」合約書副本、工程估價單、單價分析表正本各乙份、原合約單價
    及遭變造後合約單價對照表各乙份附卷足稽云云。
二、按犯罪事實應依證據認定之，無證據不得推定其犯罪事實，刑事訴訟法第一百五
    十四條定有明文；又認定犯罪事實所憑之證據，無論係直接證據或間接證據，其
    為訴訟上之證明，須於通常一般之人不致有所懷疑，而得確信其為真實之程度者
    ，始得據為有罪之認定（最高法院七十六年台上字第四九八六號判例參照），易
    言之，倘其證明尚未達到此一確信程度，而有合理之懷疑存在時，即難憑此所謂
    之證據遽入人於罪。
三、訊之被告甲○○，始終堅決否認其曾塗改變造前述工程估價單、單價分析表之單
    價，辯稱其將工程合約書製作完成裝訂後，即送交水公司四區處予承辦人員乙○○、戊○○，並蓋妥騎縫章後，即未再接觸之，上述工程估價單、單價分析表上
    之單價及複價，疑係不明人士所變造，欲藉此陷害被告，剝奪九福水電材料行繼
    續施作所承包工程之權利等語。
四、查上述合約書工程估價單及單價分析表上之單價及複價經發現有變造情事後，水
    公司四區處即於八十七年七月廿一日以八七台水四操字第一一○○七號函通知九
    福水電材料行停止施作本案之修漏工程，被告甲○○因此於八十七年十月一日狀
    告四區處經理陳福田，指合約書於雙方蓋騎縫章、對保時及告訴人（即本案被告
    甲○○）蓋印時，並未發現有何異樣，俟由陳福田經理蓋印再寄交告訴人（甲○○）時，即遭塗改，因認陳福田圖利特定他人，而犯有刑法第二百十條之偽造文
    書罪嫌，經台灣台中地方法院檢察署檢察官偵查後認罪嫌不足，於八十八年四月
    九日以八十七年度偵字第二一五九四號予以不起訴處分，再議後續行偵查仍查無
    積極證據足認陳福田犯罪，復於八十八年十二月廿三日以八十八年偵續字八十八
    年度偵續字第一六○號予以不起訴處分確定，此情有上開偵查案卷可考。
五、按本案之工程單價有遭人變造情事，其可能性不外有二；可能性之一：為被告甲○○所變造，蓋其變造（提高單價）之結果，有利於被告，如此推斷，固不可謂
    不合事理邏輯。可能性之二：由他人暗中變造以陷害被告，蓋上述變造情事經發
    現後，一般人均易以「變造有利於被告，應係被告所為」之邏輯，推斷變造者係
    被告，此正乃陷害者嫁禍之道。以是「變造有利被告，應係被告變造」，固可作
    為推斷被告犯此罪之邏輯，又何嘗不可作為他人陷害被告所憑藉之邏輯。上述變
    造情事經發現後水公司四區處中止被告之施工，若被告係遭人陷害，則此結果又
    何嘗不是陷害者所欲達到之目的。
六、查被告於八十六年之前即承作水公司四區處之工程，且除於八十七年標得本案「
    東勢、卓蘭營運所八十八年度修漏工程」之外，於八十六年亦標得「東勢、卓蘭
    營運所八十七年度之修漏工程」，此經四區處工務課課長丙○○證述無訛，並有
    有關之工程合約書首末頁及開標紀錄表影本可佐；以被告長年承作水公司工程，
    競標連贏之情形，其遭人嫉忌，當屬難免，從而謂被告有遭人串謀搆陷之可能，
    並非毫無端由。
七、又查被告於八十八年間係以總價三百六十萬元標得「東勢、卓蘭營運所八十七年
    度修漏工程」，有該工程之開標紀錄表影本可稽；又據工務課課長丙○○證稱被
    告承包之該八十七年度修漏工程範圍與本案八十八年度修漏工程一樣；而被告陳
    稱：「在八十七年投標承辦本案工程（八十八年度）所需機具是我以前承包工程
    就已採購預備好的，所以承做本案成本會比以前低」等語，其所云亦甚合理，非
    不可信，是於八十六年間，被告施工之成本較高，係以三百六十萬元標得工程；
    在八十七年間，其成本較低，而以較前次為高之四百二十萬元標得同範圍之本案
    工程；另據工務課課長丙○○證稱被告施工之工程，經要求改善，都會改善，被
    告於八十六年標到之八十七年度修漏工程，並沒有單價變造之情形等語。公訴人
    推斷被告變造單價之理由之一為：被告以未達底價百分之八十之低價得標，不符
    成本，乃更改合約單價，以取得利潤云云；被告則稱其按原標價即有利潤，且於
    八十六年間所標得之八十七年度修漏工程亦有利潤等語；按工程招標所定底價或
    有與成本不相當（超出成本甚多）之情形，此並非罕見，以低於底價百分之八十
    得標，亦未必即無利潤；且商人競標得標，本以有利可得為原則，查被告於八十
    六年間標得範圍相同之八十七年度修漏工程，係以三百六十萬元得標（較本案標
    價低六十萬元），當時被告豈能預見於八十七年間必能標得本案工程而預先作虧
    本生意待將來之工程承包再賺回？是被告稱其於八十六年間以三百六十萬元標得
    之同範圍八十七年度修漏工程有利潤可得乙情，即難遽指顯不足信；又查被告住
    處及所營九福水電行之行址，在台中縣東勢、新社，有卷內資料可考，上述地址
    在所承包工程施工處所（卓蘭、東勢）鄰近，工務課長丙○○在本院亦證稱：「
    如果廠商原來就住在東勢附近，成本就會比較低，因為可以減少搬運或運輸的勞
    費」等語，是以被告既有成本較低之條件，則其謂有利潤可得，即非毫無所本，
    同範圍之工程，八十六年間以三百六十萬元標得，已難逕指其虧本，於八十七年
    之時，成本理應更低（已見前述），而以四百二十萬元標得，又焉可料定其無利
    潤？即質諸工務課長丙○○，亦未能言其必然虧本，從而被告變造單價以取利潤
    ，即難謂必要；又退一步言之，若謂被告於八十七年以四百二十萬元標得本案工
    程，無利潤可得，因而變造單價以詐利，則被告於八十六年間以三百六十萬元標
    得同範圍之八十七年度修漏工程，豈非虧本更甚而更需變造單價以取利？八十七
    年度修漏工程之合約書製作流程亦與本案相仿，然而據工務課長丙○○所證，該
    次合約書卻未有何變造單價情事，以是所謂被告因標價低而靠變造合約書單價以
    取利，乃作此推斷者之「想當然耳」；斯「想當然」，驗諸實際又未必當然。
八、又按有其事者，未必能得其證；而其事經查非某人所為者，或者另有他人為之；
    以是被告向檢察官告訴陳福田偽造文書一案，固經不起訴處分，但在本件被告甲○○偽造文書案之思考上，並不能因而完全排除被告遭人陷害之可能性。
九、據被告八十八年九月十三日在調查站供陳：「上述『東勢、卓蘭營運所八十八年
    度修漏工程』於八十七年七月一日決標後，七月二日我便被通知至工務課向吳小
    姐（按即四區處本案工程招標工作承辦人乙○○）拿取攤算調整完妥之合約書單
    價、工程估價單、單價分析表、施工說明書等合約製作文件（按即合約文件原稿
    ），隨後我便將上述文件資料拿至印刷廠製作工程合約書六本（上述文件係影印
    後再製作合約書），七月六日左右，我便將製作妥之工程合約書六本帶至水公司
    四區處工務課，在至工務課之前，我則已將工程合約書內之騎縫章、公司章、負
    責人章均已蓋妥，至工務課後，吳、鄭小姐（按鄭小姐係指四區處另一承辦人戊○○）便要求我代為蓋水公司之騎縫章，我將六本工程合約書之騎縫章蓋妥後便
    交給鄭小姐，同時鄭小姐和我約好第二天（即七月七日）去保證廠商處對保，七
    月七日我便在早上在四區處接鄭小姐一起去東勢及新社找保證廠商古峰企業有限
    公司、志誠水電工程行對保，對保完成後，鄭小姐即將六本之工程合約書全數帶
    回公司，我於七月十日便收到工程合約書正本一本，我將上述六本之工程合約書
    送至工務課後即未再接觸（即蓋完騎縫章後，便將工程合約書放在工務處）工程
    合約書。」；此情並經四區處承辦人戊○○、乙○○證述屬實，又據乙○○及戊○○結證，被告將製作完成之工程合約書連同原稿拿到四區處蓋騎縫章時，並未
    發現有單價變造之情事；另依四區處工務課長丙○○、承辦人員乙○○、戊○○
    及承辦人顏福順所證，上述合約書及原稿係於八十七年七月九日始發現有單價遭
    人變造之情事；由是可知，被告以合約書文件原稿影印製作合約書完成，於八十
    七年七月六日交至四區處承辦人，乃至於翌日（七月七日）與承辦人一同拿合約
    書找保證廠商對保，於此過程中，並未發現有單價變造情事，而於七月九日發現
    單價遭人變造，已是被告將合約書及原稿交付四區處及對保之後之事，由上述過
    程以及單價被發現遭人變造之時間以觀，不能不使人慮及上述單價係被告將合約
    書及原稿交予四區處之後始遭他人變造之可能性，存此懷疑不可謂不合理。
十、又查合約書及原稿之單價均有遭變造之情形，且合約書及原稿上經變造之單價，
    其筆劃彼此均不相同（即使同一變造之單價，各合約書間或合約書與原稿間，筆
    劃均不相同），且合約書上之單價變造，憑肉眼即不難辨別係在已將單價原稿影
    印完成後，在影本上再加以筆劃竄改者，亦正因係如此，乃有各合約書間之變造
    單價之書寫筆劃有異之情形，此情有單價原稿及合約書可考；即四區處承辦人乙○○及戊○○亦在本院陳稱經變造之單價各本書寫筆劃不同，是一本一本改的（
    即六本合約書製作完成後再一本一本竄改變造的）等語；按四區管理處承辦人員
    既已先將單價原稿交被告影印製成合約書，苟係被告變造單價，儘可在原稿上變
    造之後，再以變造後之單價原稿影印製成合約書，如此顯較於六本合約書製作完
    成後再一本一本加以變造為便捷，然由前述跡證以觀，其變造應係於照真正單價
    原稿（即尚未變造之原稿）影印製作合約書後，始始分別在原稿及一本本合約書
    上加以筆劃竄改單價，若謂係被告變造者，其方法何以捨易而就繁？如謂係在被
    告將原稿及製成之合約書交予四區處後始經人變造，因其時變造只能在原稿及各
    本合約書上分別變造，無從採取上述較簡易便捷之方法，則此推論似較推斷被告
    變造更合理；又若謂係被告變造單價以詐取利益，則其理應選擇不易為人發現之
    方式變造以達詐欺目的；而如係他人為陷害被告而變造單價，則當採用易於為人
    發現方式變造，如此才能達到嫁禍之目的，然觀之本案之合約書製作過程，若謂
    係被告變造，如前所述，其儘可先在單價原稿上變造，然後再影印製成合約書，
    如此則合約書上各本單價書寫筆劃相同，與原稿亦無異，且無讓人辨覺在合約書
    單價影本上另加筆劃竄改之情形，被告捨此既簡便又較不易為人發現之變造方式
    不為，卻採用本案較麻煩且易於為人發現之方式變造單價，殊與情理不合，以本
    案之既較麻煩又易於為人發現之變造方式而論，與其推斷係被告變造，似不如推
    斷係由欲陷害被告之人變造更為合理。
  十一又據四區處承辦人戊○○、乙○○所陳，被告將單價原稿及六本製成之合約書交
    予四區處後，曾置於工務課之發包辦公室保管，該辦公室並不禁止他人進入，且
    在四區處內部又有送核、發文、蓋關防之流程，以此情形，若云被告將原稿及合
    約書交予四區處之後，他人即無從乘隙竄改變造單價或不盡然；雖依四區管理處
    有關人員在偵審中所言，尚無以確見有他人於被告交付上述原稿及合約書予四區
    處之後，對單價加以變造之情事；然單價變造情事若係發生於被告已將原稿及合
    約書交予四區處之後，則四區處有關承辦人員或有職務上之疏虞之失，則在查究
    變造單價者之問題上，四區處人員與被告有利害相反之關係，是四區處人員在此
    問題上所為證言，是否持中詳實，並非無虞，以是尚未可徒憑四區處有關人員所
    言他人無法同時接觸原稿及六本合約書以行竄改云云，即盡信之，因而逕認係被
    告所為。
  十二雖法務部調查局曾對被告進行測謊鑑定，被告就鑑定人員所詢「其不知合約書所
    列單價遭何人修改？」「其未更改合約書所列單價」等涉案問題，其情緒均呈波
    動反應現象，而經判定有說謊反應，惟按測謊之鑑驗，係就受測人對相關事項之
    詢答，對應其神經、呼吸、心跳等反應而判斷，其鑑驗結果有時因受測人之生理
    、心理因素而受影響，該鑑驗結果固可供審判之參考，但非為判斷之唯一、絕對
    之依據，其鑑驗結果是否可採，仍應由法院斟酌取捨；查本案並無被告變造單價
    以行詐欺之直接事證，且由前述諸般跡證以觀，推斷被告變造單價，亦有與情理
    不合之處，而由他人變造以陷害被告，固無實證，但其可能性仍不能排除，自難
    依憑未必準確之測謊結果入被告於罪。
  十三綜上所述，本院尚無以獲致被告犯本案之罪之明確心證，此外查無其他積極事證
    足認被告犯罪，其犯罪應屬不能證明；原審未詳予勾稽，遽以偽造文書罪論科，
    尚有未洽，被告上訴，否認變造單價，指摘原判決不當，非無理由，原判決應予
    撤銷，改為無罪之諭知。
據上論斷，應依刑事訴訟法第三百六十九條第一項前段、第三百六十四條、第三百零
一條第一項，判決如主文。
本案經檢察官丁○○到庭執行職務。
中      華      民      國      九十一  年      四      月      二      日
                                臺灣高等法院臺中分院刑事第五庭
                                      審判長法  官  袁  從  楨
                                            法  官  胡  森  田
                                            法  官  郭  同  奇
右正本證明與原本無異。
檢察官得上訴。
如不服本判決應於收受送達後十日內向本院提出上訴書狀，其未敘述上訴之理由者並
得於提起上訴後十日內向本院補提理由書（均須按他造當事人之人數附繕本）。
                                            書記官  李  日  超
中      華      民      國      九十一  年      四      月      四      日
~ivt34x8l8q2g2:
附表一：日間單價修改前後對照表
┌──┬──────┬──────┬─────┬──────┬──────┐
│編號│ 項目 說明  │  未修改單價│未修改複價│ 經修改單價 │ 經修改複價 │
├──┼──────┼──────┼─────┼──────┼──────┤
│２  │挖土（機械）│176         │261000    │ 276        │ 264000     │
│    │            │            │          │            │            │
├──┼──────┼──────┼─────┼──────┼──────┤
│４  │殘土處理    │217         │          │ 317        │            │
│    │            │            │          │            │            │
├──┼──────┼──────┼─────┼──────┼──────┤                                                              │
│５  │拆除柏油路面│ 88         │ 96800    │ 188        │ 196800     │
│    │、紅磚人行道│            │          │       │            │
├──┼──────┼──────┼─────┼──────┼──────┤                                                            │
│８  │換填砂及碎石│272         │          │ 392        │            │
│    │級配料      │            │          │            │            │
├──┼──────┼──────┼─────┼──────┼──────┤                                                     │
│９  │五公分瀝青混│171         │188100    │ 294        │ 288100     │
│    │擬土路面修復│            │          │            │            │
├──┼──────┼──────┼─────┼──────┼──────┤
│１０│三公分ＡＣ簡│110         │121000    │  140       │ 124000     │
│    │易路面      │            │          │            │            │
├──┼──────┼──────┼─────┼──────┼──────┤
│１１│制水閥盒升降│475         │          │  495       │            │
│    │或換新      │          │          │            │            │
├──┼──────┼──────┼─────┼──────┼──────┤
│１２│救火栓盒升降│611         │          │  641       │            │
│    │或換新      │            │          │            │            │
├──┼──────┼──────┼─────┼──────┼──────┤
│１４│地下室消火栓│2036        │20360     │ 2636       │ 26360      │
│    │換新        │            │          │            │            │
├──┼──────┼──────┼─────┼──────┼──────┤
│１６│管線修理    │1018        │101800    │ 1618       │ 161800     │
│    │            │            │          │            │            │
├──┼──────┼──────┼─────┼──────┼──────┤
│１７│管線修理    │1765        │          │ 2765       │            │
│    │            │            │          │            │            │
│    │            ││          │            │            │
├──┼──────┼──────┼─────┼──────┼──────┤
│１８│管線修理    │ 816        │          │  846       │            │
│    │            │            │          │            │            │
├──┼──────┼──────┼─────┼──────┼──────┤
│１９│管線修理    │ 916        │          │  946       │            │
│    │            │            │          │            │            │
└──┴──────┴──────┴─────┴──────┴──────┘
附表二：夜間單價修改前後對照表
┌──┬──────┬──────┬─────┬──────┬──────┐
│編號│ 項目 說明  │未修改單價  │未修改複價│ 經修改單價 │ 經修改複價 │
├──┼──────┼──────┼─────┼──────┼──────┤
│２  │挖土（機械) │ 285        │          │ 385        │            │
│    │            │            │          │            │            │
├──┼──────┼──────┼─────┼──────┼──────┤
│４  │殘土處理    │ 272        │          │ 372        │            │
│    │            │            │          │            │            │
├──┼──────┼──────┼─────┼──────┼──────┤
│５  │拆除柏油路面│ 170        │          │ 190        │            │
│    │、紅磚人行道│            │          │            │            │
├──┼──────┼──────┼─────┼──────┼──────┤
│８  │換填沙及碎石│  305       │          │  395       │            │
│    │及配料      │            │          │            │            │
├──┼──────┼──────┼─────┼──────┼──────┤
│１６│管線修理    │ 1426       │14260     │ 2426       │24260       │
├──┼──────┼──────┼─────┼──────┼──────┤
│１７│管線修理    │ 2343       │          │ 3343       │            │
│    ││            │          │            │            │
└──┴──────┴──────┴─────┴──────┴──────┘
